臺灣高等法院民事判決　九十二年度上字第九三七號
　　上　訴　人　　甲○○
　　訴訟代理人　　李志聖律師
　　被上訴人　　　第一商業銀行股份有限公司
　　法定代理人　　謝壽夫
　　訴訟代理人　　張秀夏律師
　　複代理人　　　康勤律師
右當事人間請求返還寄託款事件，上訴人對於中華民國九十二年八月十八日台灣台北
地方法院九十二年度重訴字第一三一號第一審判決提起上訴，並為訴之擴張，本院於
九十三年六月十五日言詞辯論終結，判決如下：
    主    文
上訴及擴張之訴均駁回。
第二審及擴張之訴訴訟費用由上訴人負擔。
    事    實
甲、上訴人方面：
一、聲明：
  (一)原判決關於駁回上訴人後開第二項之訴與假執行聲請之裁判廢棄。
  (二)被上訴人應給付上訴人新台幣 (以下同)三百五十萬元，及自起訴狀送達時起至
    清償日止，按年息百分之五計算之利息。
  (三)請准供擔保宣告假執行。
二、陳述：
  (一)臺灣臺北地方法院 (以下簡稱臺北地院)六十七年度訴更字第十七號判決，並未
    合法送達，尚未確定，且其一造辯論亦屬違法，被上訴人據以為所為之強制執行
    及換發債權憑證等行為均無效。
  (二)上訴人對被上訴人並無保證債務，被上訴人主張抵銷並不合法。就令有此保證債
    務，其主張抵銷亦不合法。被上訴人係綜合存款契約第八條及約定書第七條第二
    項後段，主張上訴人喪失期限利益，惟消費寄託屬消費關係，該條款剝奪上訴人
    之利益，使被上訴人不須符合屆清償期之要件即得主張抵銷，依消費者保護法第
    十二條規定應屬無效。又約定書與保證契約係二項不同之契約，如保證契約無消
    費者保護法之適用，並非即表示約定書亦無消費者保護法之適用，即便無消費者
    保護法之適用，亦應溯及適用民法第二百四十七條之一之規定。
  (三)上訴人之定期存款並未屆清償期，並無綜合存款第八條約定之抵銷適狀，上訴人
    主張約定抵銷即無理由。又關於利息之請求時效期間為五年，被上訴人主張之請
    求已近三十年，經上訴人為時效抗辯後，被上訴人自應提出各項中斷行為之證據
    ，惟其僅提出債權憑證二紙，與被上訴人所主張有五次以上之中斷時效行為顯不
    相當。又向債務人為中斷時效之行為，對保證人固亦生效力。然本件主債務人育
    利農牧股份有限公司 (以下簡稱育利公司)之人格早已消滅，被上訴人自無法向
    其為中斷時效之行為。故雖被上訴人主張有於對連帶保證人蔡中山之執行中參與
    分配，然參與分配係對一定債務人之財產而為，其執行顯不及於其他連帶保證人
    ，其中斷時效之行為亦僅及於該特定債務人，故其他連帶債務人之時效仍不中斷
    。
  (四)上訴人雖向被上訴人提出申請，希望代償連帶債務八分之一，而退還扣除此數額
    後之存款，但被上訴人並未依此申請內容而為，僅退還二百零二萬一千五百十八
    元予上訴人，顯係免除債務之意思表示及先為部分還款之行為，並非成立和解關
    係。
  (五)被上訴人就近三十年之債務，從未確實查報伋上訴人之住所及財產，即向法院取
    得債權憑證，造成存款多年之上訴人特殊之信賴及財產現狀，並使上訴人未能及
    時採取降低損失之適當措施，再驟以主張抵銷扣款，實有權利濫用及違反誠信原
    則。
三、證據：補提臺北地院六十六年度訴字第七五三六號判決、六十七年度訴更字第一
　　七號判決、民視新聞稿、蘋果日報新聞影本為證。
乙、被上訴人方面：
一、聲明：
  (一)駁回上訴及擴張之訴。
  (二)如受不利判決，願供擔保請准免宣告假執行。
二、陳述：
  (一)依一般金融作業流程，保證人只須在對保欄上簽名蓋章即可，至於下方欄位之連
    帶保證人及住址欄並不以保證人親自簽名為必要。該六十三年九月十九日保證書
    上，保證人簽名欄位有上訴人之簽章，且該簽名筆跡與申請書上上訴人之簽名並
    無二致，可證該簽名確為上訴人之簽名。又印鑑卡之用意在確認印鑑，亦不須本
    人親簽，且上訴人於該保證書上，除印鑑卡外尚有親筆簽名，故上訴人爭執該印
    鑑卡無簽名云云實屬無稽。
  (二)育利公司借款之保證書之保證人皆為育利公司之董事及監察人，被上訴人因信賴
    上訴人之保證而將金錢借貸與育利公司，因該融資借貸之保證契約具有活絡資金
    週轉之效果，對於借貸雙方皆無不利，顯非屬消費者貸款之保證，該契約自無消
    費者保護法之適用，況消費者保護法係於八十三年一月十一日公佈施行，而系爭
    保證書早於六十三年九月十九日簽訂，依法律不溯及既往之原則，亦無適用之餘
    地。
  (三)上訴人主張兩造間之綜合存款契約第八條及約定書第七條之約款顯失公平云云，
    惟該約款係被上訴人為保全其債權而約定，並未加重上訴人之義務，亦未免除被
    上訴人之其他義務，並無顯失公平之處，上訴人主張該約款無效云云並不可採。
  (四)上訴人自認保證債務，且請求被上訴人返還部分款項、免除其他保證債務乃屬邀
    約，被上訴人依上訴人之申請退還二百零二萬一千五百十八元並免除其他債務為
    承諾，上訴人於被上訴人通知總行核定處理方案後業已同意保證債務之處理方式
    並簽收款項即屬確認承諾，上訴人既已簽收同意被上訴人代償證明書所載條件，
    兩造就本件借款保證與存款抵銷事宜業已達成和解，對兩造均有拘束力。
三、證據：補提最高法院九十年台上字第一四一四號判決
    理    由
一、上訴人主張：上訴人於八十一年十二月在被上訴人之天母分行開立活期儲蓄存款
    帳戶並陸續存款，八十六年十月起又申請設立綜合儲蓄存款帳戶，其後並陸續設
    定多筆定期存款，詎被上訴人於九十一年二月六日，將上訴人上述未到期之七筆
    定期存款連同其他存款，總計一千一百一十六萬二千三百三十二元，以上訴人於
    六十三年九月十九日擔任育利公司向被上訴人借款之連帶保證人，嗣該借款未依
    約清償，上訴人尚應連帶給付被上訴人本金七百五十萬元及自七十年八月十七日
    起至清償日止之利息，本息算至九十一年二月六日合計一千八百九十八萬七千一
    百一十九元，違法於上訴人上開存款金額範圍內抵銷，後經上訴人向被上訴人催
    討，始返還存款二百零一萬一千五百一十八元，尚有九百十五萬零八百十四元未
    還等情，求為判命被上訴人返還三百五十萬元及自及自起訴狀送達時起至清償日
    止，按年息百分之五計算之利息。(上訴人起訴請求給付九百十五萬零八十四元
    及及自起訴狀送達翌日起算之法定遲延利息，經原審駁回，上訴請求給付二百萬
    元及自起訴狀繕本送達時起算之法定遲延利息，嗣並擴張為請求給付三百五十萬
    元及自起訴狀繕本送達時起算之法定遲延利息，超過三百五十萬元之本息部份未
    曾上訴，業已敗訴確定，上訴之利息請求則擴張自起訴狀繕本送達時起算。)
二、被上訴人則以：上訴人於六十三年九月十九日擔任育利公司向被上訴人借款七百
    五十萬元之連帶保證人，嗣該借款未依約清償，經被上訴人訴請法院判決，並向
    法院聲請強制執行後，尚積欠本金七百五十萬元及自七十年八月十七日起至清償
    日止之利息未償，算至九十一年二月六日，本息合計為一千八百九十八萬七千一
    百一十九元，此項債務業已屆清償期，故依法主張抵銷上訴人前開寄託於被上訴
    人處之存款，又被上訴人自取得對上訴人之執行名義後，每五年內均依法聲請強
    制執行，中斷時效，於抵銷前並未罹於時效等語，資為抗辯。
三、上訴人主張其於八十一年十二月在被上訴人之天母分行開立活期儲蓄存款帳戶並
    陸續存款，八十六年十月起又申請設立綜合儲蓄存款帳戶，其後並陸續設定多筆
    定期存款，嗣被上訴人於九十一年二月六日，逕將上訴人上述未到期之七筆定期
    存款連同其他存款，總計一千一百一十六萬二千三百三十二元，主張與上訴人積
    欠之保證債務抵銷，後經上訴人向被上訴人陳情，被上訴人返還上訴人部分存款
    二百零一萬一千五百一十八元等事實，業據上訴人提出活期儲蓄存款存摺影本二
    本、綜合存款存摺影本七本、存證信函影本一件為證（見原審卷第十頁至八十三
    頁），並為被上訴人所不爭執，堪信為真實。
四、按二人互負債務，而其給付種類相同，並均屆清償期者，各得以其債務，與他方
    之債務，互為抵銷，民法第三百三十四條第一項有明文之規定。本件被上訴人主
    張上訴人積欠其保證債務七百五十萬元及自七十年八月十七日起至清償日止之利
    息，合計本息算至九十一年二月六日為一千八百九十八萬七千一百一十九元，並
    未罹於時效消滅，惟為上訴人所否認，並以前開情詞置辯，茲分述如下：
  (一)經查，上訴人於六十三年九月十九日擔任育利公司向被上訴人借款之連帶保證人
    於本金二千萬元之範圍內負連帶保證責任之事實，業據被上訴人提出保證書影本
    、約定書影本及申請書影本各一份附卷為證（見原審卷第一○四至一一○頁、第
    一七一至一七三頁），上訴人應與育利公司及其他連帶保證人連帶給付被上訴人
    七百五十萬元及自六十四年八月二十九日起至清償日止，按中央銀行核定放款日
    拆計算之利息。並其中五百萬元自六十四年九月二十日起，其餘二百五十萬元自
    六十四年七月五日起均至清償日止，逾期六個月內按原利率 (即年息百分之十六
    ) 百分之十，逾期六個月以上則按原利率百分之二十加付違約金，並經被上訴人
    訴請台灣臺北地方法院 (以下簡稱臺北地院)以六十六年度訴字第七五三六號及
    六十七年訴更字第一七號民事判決確定等情，業據被上訴人提出判決書、裁定書
    及債權憑證二紙在卷可稽（見原審卷第一百四十二頁至一百四十八頁、第一百十
    一、一百十二頁）。上訴人雖辯稱：臺北地院六十七年度訴更字第十七號判決，
    並未合法送達，尚未確定云云。惟查臺灣高等法院民國六十六年十月十七日所為
    六十六年抗字第一四九八號裁定以被上訴人起訴未於起訴狀載明上訴人之真正住
    依法聲請公示送達，被上訴人於六十六年四月二十七日依臺北地院裁定補正上訴
    人之住居所，並提出
    回被上訴人清償債務之訴之裁定，發回臺北地院，該裁定所載之上訴人之送達處
    所為台北市○○○路○段三０三巷七弄一之一號二樓，有該裁定 (見原審卷第一
    四六頁）可稽。臺北地院於六十七年三月十三日所為六十七年訴更字第十七號清
    償債務案件中，亦依據上訴人南京東路住居所而為送達，有該判決書當欄所載送
    達地址可稽，而臺灣高等法院六十七年五月三日所為六十六年抗字第一四八九號
    更正裁定所載上訴人之住居所，亦為上訴人前開南京東路住居所，上訴人亦自承
    其於六十六年五月四日即已遷入台北市○○○路○段三０三巷七弄一之一號二樓
    之住所 (見原法審卷第一二二頁書狀），雖復稱於六十六年七月八日
    南京東路，並提出
    事人之住所之參考，以當事人實際住居所為送達處所，並無不合，上訴人徒以戶
    不足採，且若上訴人確已於六十六年七月八日遷移南京東之住居所，則前開臺灣
    高等法院民國六十六年十月十七日及六十七年五月三日所為六十六年抗字第一四
    九八號裁定，當無亦以上開地址送達之理，足認臺北地院六十七年訴更字第十七
    號判決，應合法送達上訴人。是上訴人因臺北地院六十七年訴更字第十七號清償
    債務卷，逾保存年限業已銷燬 (見本院第五十八頁臺北地院函），而主張臺北地
    院六十七年訴更字第十七號判決未合法送達，而未確定，尚不可採。又上訴人於
    九十一年三月一日向被上訴人提出之申請書上亦載明「本人前擔任育利（家父友
    人所開設）於民國六十四年向貴行貸款七百五十萬元之連帶保證人，後該公司經
    營不善，而與貴行有債務糾紛，惟當年本人初入社會，在父命難違下為該公司擔
    任連帶保證人‧‧‧」等語 (見原審卷第一百七十一頁），為上訴人所不爭，雖
    上訴人辯稱該申請書係因上訴人受被上訴人行員陳珠音之誤導，認僅需簽下同意
    書，表明不就本件為訴訟行為且願負擔八人連帶保證總額之八分之一，即可退還
    其餘存款等語，然為被上訴人所否認，上訴人就其所述並未舉證以實其說，且如
    上訴人所書立之申請書係受被上訴人行員之誤導，則該申請書何能詳述當初上訴
    人擔任育利公司保證人之經過係初入社會，在父命難違下為該公司擔任連帶保證
    人，是被上訴人抗辯上訴人係擔任育利公司向被上訴人借款之連帶保證人等語，
    應可採信。
  (二)次查上訴人於六十三年九月十九日擔任育利公司向被上訴人借款之連帶保證人，
    嗣因該借款未依約清償，經被上訴人訴請臺北地院以六十六年度訴字第七五三六
    號及六十七年訴更字第一七號民事判決上訴人應連帶向被上訴人清償該筆借款債
    務確定，並經被上訴人於七十一年間向臺北地院聲請對主債務人及上訴人等保證
    人執行，經執行結果於七十一年八月四日受償三百四十二萬一千三百四十二元二
    角 (其中執行費五萬一千五百六十元），先抵充六十四年九月二十日至七十一年
    八月四日之利息債權三百八十八萬三千一百零五元中之一部，本金分文未還，尚
    積欠本七百五十萬元及四十六萬一千七百六十三元之利息及違約金，被上訴人復
    於七十六年五月十三日再向臺北地院聲請對主債務人及上訴人等保證人執行，因
    無財產可供執行，核發債權憑證結案，被上訴人以七十六年之債權憑證再於八十
    一年四月二十三日向臺北地院聲請對主債務人及上訴人等連帶保證人執行，經執
    行亦無結果，經法院註記執行情形，被上訴人又於八十六年三月十二日向臺北地
    院聲請對主債務人及上訴人等保證人執行，亦經執行亦無結果，經法院註記執行
    情形，被上訴人於九十一年三月六日向臺北地院聲請對主債務人及上訴人等保證
    人執行，經執行亦無結果，經法院註記執行情形，業據被上訴人提出前開債權憑
    證二紙在卷可稽（見原審卷第一一一、一一二頁），並經本院依職權調閱臺北地
    院八十一年執字第三一三二號卷查明屬實。是該債權屆清償期後，因被上訴人依
    法起訴，並聲請強制執行，以中斷時效，因此被上訴人上開債權及利息債權，並
    未罹於時效。上訴人辯稱利息債權已罹於五年之短期時效云云，並無理由，上開
    債權經被上訴人向臺北地院聲請對主債務人及上訴人等連帶保證人於七十一年八
    月四日強制執行後，尚積欠本金七百五十萬元及四十六萬一千七百六十三元之利
    息及違約金，而本金七百五十萬元及自七十一年八月五日至九十一年二月六日止
    之利息即達一千八百五十二萬五千三百五十八元，再加上七十一年八月四日未清
    償之利息四十六萬一千七百六十三元，其本息算至九十一年二月六日合計應為一
    千八百九十八萬七千一百十九元。
  (三)上訴人寄託於被上訴人之天母分行綜合儲蓄存款第一一一○四五號帳戶內有定期
    性存款計一千一百一十六萬元二千三百三十二元，兩造間八十六年四月十八日所
    簽定之綜合存款約定書 (見原審卷第一一三、一一四頁）第八條約定：「立約人
    與被上訴人往來期間，因其他關係而經被上訴人提起訴訟或經任何人聲請假扣押
    ，假處分、強制執行、破產宣告、裁定重整、停止營業及其他法律處分者，本存
    款項下之各項存款，均視為全部到期，立約人並即喪失一切債務期限之利益，任
    由被上訴人依法行使質權或主張抵銷，被上訴人且無通知之義務」，上訴人擔任
    前揭借款保證人時所簽定之「約定書」第七條第二項後段亦約定「如立約人 (即
    上訴人）有任何在被上訴人總分行處之各種存款，或其他一切債權之款項或財物
    ，亦無需通知立約人、且不問債權債務之期限如何，聽任貴行撥充抵償，所有出
    給上訴人之各項摺據即行作廢」，而被上訴人既已就其對於上訴人之連帶保證債
    權，向臺北地院聲請強制執行，有前開債權憑証可稽，依上開約定，上訴人於被
    上訴人天母分行綜合存款項下之各項存款，即應視為全部到期，被上訴人對於上
    訴人之綜合存款所負之債務有即為返還之債務，與上訴人對被上訴人所負之借款
    保證債務均係金錢債務，給付種類相同，且均屆清償期，揆諸前揭規定，被上訴
    人自得對上訴人於其天母分行之存款主張抵銷。上訴人雖主張兩造間綜合存款契
    約第八條之約款顯失公平，應屬無效等語，惟該約款雖係被上訴人為保全其債權
    而約定，惟未免除債權人即被上訴人之其他義務，且於上訴人對被上訴人確有債
    權時，始得主張抵銷，該約款並無顯失公平之處，且係兩造本於契約自由，合意
    所簽立，故上訴人主張綜合存款契約第八條之約款無效等語，並不可採。上訴人
    雖又主張被上訴人於抵銷之通知到達上訴人前，即已扣款等語，惟查被上訴人於
    九十一年二月六日行使抵銷之時 (見審卷第二一四、二一五頁被上訴人支出傳票
    及存款明細帳），業以存証信函通知上訴人，有上訴人所不爭執真正之存証信函
    ( 見原審卷第一一五、一一六頁)在卷可按，被上訴人之抵銷之意思表示業已到
    達上訴人，且到達當時亦符合抵銷適狀，其抵銷自屬有效。至於上訴人抗辯被上
    訴人對上訴人就近三十年之債務，從未確實查報上訴人之住所及財產，即向法院
    取得債權憑證，造成存款多年對上訴人特殊之信賴及財產現狀，並使上訴人未能
    及時採取降低損失之適當措施，再驟以主張抵銷扣款，實有權利濫用及違反誠信
    原則云云。惟查上訴人負有前開連帶保證債務，業據被上訴人依法取得執行名義
    ，並多次聲請強制執行，因執行無結果，由法院核發債權憑證，上訴人為債務人
    ，依該執行名義原即負有償還債務之義務，尚不能認上訴人於聲請強制執行時未
    執行到上訴人之財產，嗣後上訴人於累積較大資產或年紀較時，始向上訴人實際
    求償，即謂被上訴人之聲請強制執行之權利為權利濫用，況且被上訴人處理銀行
    業務，常由不同之承辦人員分別處理不同之業務，原即不易發現不同業務部門其
    中某個客戶之情形，況於電腦連線作業未發達時，更屬不易，上訴人以被上訴人
    未即時求償，造成存款多年對上訴人特殊之信賴及財產現狀，才主張抵銷，即認
    被上訴人違反誠信原則，尚不可採。是以上訴人抗辯其已將被上訴人之寄託款，
    與上訴人所積欠之一千八百九十八萬七千一百十九元本金及利息債務於一千一百
    十六萬二千三百三十二元之範圍內抵銷，洵屬有據。
五、從而，上訴人依消費寄託之法律關係，請求被上訴人返還上訴人三百五十萬元，
    及自起訴狀繕本送達翌日起至清償日止，按年息百分之五計算之利息，為無理由
    ，不應准許。其假執行之聲請亦失所附麗，應併予駁回。原審為上訴人此部份請
    求敗訴之判決，及駁回其假執行之聲請，並無不合。上訴意旨指摘原判決此部分
    不當，聲明廢棄改判，為無理由，應予駁回。又上訴人擴張請求返還三百五十萬
    元於起訴訴狀繕本送達日（即九十一年一月二十二日）之法定遲延利息部份，亦
    無理由，應併予駁回。
六、因本案事證已臻明確，兩造其餘主張陳述及所提之證據，均毋庸再予審酌，附此
    敘明。
七、據上論結，本件上訴及擴張之訴為無理由。依民事訴訟法第四百四十九條第一項
    、第七十八條，判決如主文。
中　　　華　　　民　　　國　　九十三　　年　　　七　　　月　　　六　　　日
                              民事第十一庭
                                  審判長法  官  黃  熙  嫣
                                        法　官  鄭  傑  夫
正本係照原本作成。                      法  官  游  婷  麟
如不服本判決，應於收受送達後二十日內向本院提出上訴書狀，其未表明上訴理由者
，應於提出上訴後二十日內向本院補提理由書狀（均須按他造當事人之人數附繕本）
上訴時應提出委任律師或具有律師資格之人之委任狀；委任有律師資格者，另應附具
律師資格證書及釋明委任人與受任人有民事訴訟法第四百六十六條之一第一項但書或
第二項（詳附註）所定關係之釋明文書影本。
中　　　華　　　民　　　國　　九十三　　年　　　七　　　月　　　八　　　日
　　　　　　　　　　　　　　　　　　　　書記官  林  初  枝
附註：
民事訴訟法第四百六十六條之一（第一項、第二項）：
對於第二審判決上訴，上訴人應委任律師為訴訟代理人。但上訴人或其他法定代理人
具有律師資格者，不在此限。
上訴人之配偶、三親等內之血親、二親等內之姻親，或上訴人為法人、中央或地方機
關時，其所屬專任人員具有律師資格並經法院認為適當者，亦得為第三審訴訟代理人
。
